臺灣高等法院臺南分院民事判決
110年度上易字第182號
上  訴  人  福德爺    
特別代理人  王冠翔  
訴訟代理人  王識涵律師
複  代理人  龔暐翔律師
被  上訴人  國軍退除役官兵輔導委員會白河榮譽國民之家
法定代理人  呂德義  
訴訟代理人  蘇陳俊哲律師
上列當事人間請求返還不當得利事件，上訴人對於中華民國110
年4月21日臺灣臺南地方法院第一審判決（108年度訴字第1555號
）提起上訴，並為訴之追加，本院於111年1月19日言詞辯論終結
，判決如下：
    主  文
上訴駁回。
被上訴人應給付上訴人新臺幣183,000元，及自民國110年7月27
日起至清償日止，按年息百分之五計算之利息。
第二審訴訟費用關於上訴部分，由上訴人負擔；關於追加之訴部
分，由被上訴人負擔。
    事實及理由
一、被上訴人之法定代理人原為李維安，嗣於訴訟進行中，變更
    法定代理人為呂德義，是被上訴人聲明由呂德義承受本件訴
    訟，自應准許。
二、按訴之變更或追加，非經他造同意，不得為之。但請求之基
    礎事實同一、擴張或減縮應受判決事項之聲明者，不在此限
    ，民事訴訟法第446條第1項、第255條第1項第2款、第3款定
    有明文。上訴人於原審起訴時，依不當得利之法律關係請求
    被上訴人給付上訴人新臺幣（下同）755,820元，及自起訴
    狀繕本送達翌日起至清償日止，按年息百分之5計算之利息
    ，暨自起訴狀繕本送達之翌日起，按月給付上訴人12,597元
    ，經原審駁回其請求，上訴人聲明不服，提起上訴，並依民
    法第421條規定追加備位之訴，聲明請求被上訴人給付其183
    ,000元，及自上訴理由狀繕本送達翌日起至清償日止，按年
    息百分之5計算之利息。嗣於本院民國（下同）111年1月19
    日言詞辯論期日，減縮其先位聲明為被上訴人應給付其755,
    820元，及自起訴狀繕本送達之翌日起至111年1月13日止，
    按月給付其12,597元。經核其先位之訴部分，乃減縮應受判
    決事項之聲明，另其先備位請求之基礎事實均係被上訴人占
    用上訴人所有坐落臺南市○○區○○段000地號土地（下稱系爭
    土地）所衍生之爭執，核與民事訴訟法第446條第1項但書及
    第255條第1項第2款、第3款規定相符，自應予准許，合先敘
    明。
三、上訴人起訴主張：伊為系爭土地之所有權人，被上訴人無法
    律上之原因占有系爭土地，並於系爭土地上建有如原審判決
    附圖所示A部分之建物（面積285.90平方公尺），並將系爭
    土地其他部分做為被上訴人之停車場、道路使用，且被上訴
    人之圍牆已圍住系爭土地，致伊完全無法利用系爭土地，是
    被上訴人乃占用系爭土地之全部。又系爭土地之公告地價為
    每平方公尺新臺幣（下同）1,170元，故其申報地價為每平
    方公尺936元（計算式：1,170×80％=936），而系爭土地面積
    為1,6l5平方公尺，是被上訴人占有系爭土地所受相當於租
    金之不當得利，每年為151,164元（計算式：936×l,615×10％
    ＝151,164），5年則為755,820元（計算式：151,164×5＝755,
    820元）。而被上訴人現仍持續占有系爭土地作為榮民之家
    使用，每月受有相當於租金之不當得利為12,597元（計算式
    ：151,164÷12=12,597元）。伊自得依民法第179條規定，請
    求被上訴人給付起訴前5年相當於租金之不當得利755,820元
    及自起訴狀繕本送達翌日起算之法定遲延利息，暨自起訴狀
    繕本送達翌日起至111年1月13日止，每月按12,597元計算之
    不當得利。若法院認兩造間就系爭土地有不定期租賃契約關
    係存在，上訴人亦得備位依民法第421條規定，請求被上訴
    人給付所積欠自96年迄今共15年之租金共計183,000元（計
    算式：12,200×15＝183,000），及自上訴理由狀繕本送達翌
    日起加計之法定遲延利息，並以上訴理由狀催告被上訴人應
    於此狀送達後7日内給付前開欠繳租金，惟被上訴人仍置之
    不理，爰以言詞辯論意旨狀之送達作為終止兩造間系爭土地
    不定期租賃契約之意思表示。是原審駁回伊之請求，顯有不
    當，為此提起上訴，並追加備位之訴，聲明如下：㈠先位聲
    明：⒈原判決廢棄。⒉被上訴人應給付上訴人755,820元，及
    自起訴狀繕本送達翌日起至清償日止，按年息百分之5計算
    之利息，暨自起訴狀繕本送達翌日起至111年1月13日止，按
    月給付上訴人12,597元。㈡備位聲明：被上訴人應給付上訴
    人183,000元，及自110年7月23日民事上訴理由狀繕本送達
    翌日起至清償日止，按年息百分之5計算之利息。
四、被上訴人則以：本件上訴人之管理人為訴外人王郁，而王郁
    已於17年2月18日死亡，但其繼承人並不當然繼承其管理人
    之地位，仍應依其組織章程及選任管理人方式，以推舉管理
    人始為適法。而王郁死亡後，並未另行選任管理人，即令吳
    春根於57年間整頓會務，重新確認會員23人，但亦未依章程
    或慣例選任管理人，而今會員散失，尤無選任可能，至訴外
    人王水波（即王文復之父）係王郁之孫，因此前臺南縣稅捐
    稽徵處，乃將其列為重測前○○○段○○○小段00地號等2筆土地
    之代管人，惟仍無法認王文復、王冠翔為合法之管理人，且
    主管機關迄未寄還驗印訖之福德爺會員名冊、會員系統表及
    土地清冊等文件資料，俾王文復於驗印後三年内，經會員過
    半數書面同意，依法成立法人，申請神明會土地更名登記為
    該法人所有，或依規約或經會員過半數書面同意，申請神明
    會土地為現會員分別共有或個別所有。是上訴人目前因尚無
    管理人，而不屬法人或非法人團體，且其實際上已無任何祭
    拜活動，提起本訴即有當事人不適格之違誤。又王水波自90
    年起，持重測前○○○段○○○小段00地號等2筆土地應納稅額23,
    547元之地價稅繳款書及領款收據，請求被上訴人給付租金
    ，足見被上訴人係以代繳地價稅，作為使用系爭土地之對價
    ，則被上訴人給付之金額具有租賃之性質甚明，兩造雖未就
    系爭土地之租賃事宜，訂立字據，然依民法第422條後段規
    定，兩造間就系爭土地有不定期租賃契約存在，應可認定。
    因此，被上訴人至多係積欠租金未為給付，尚非無權占有系
    爭土地，且上訴人亦同意於地籍清理前被上訴人得暫緩給付
    租金。是上訴人主張被上訴人無權占有系爭土地，並據以請
    求不當得利，為無理由。另系爭土地位處臺南市白河區枕頭
    山下，農、工、商業不興，當地年青人漂移他鄉謀生，致在
    地人口稀少而且老化，房地產價格一直低迷不振，交易並不
    熱絡，則上訴人以系爭土地申報地價年息百分之10請求土地
    租金，顯然偏高。縱法院認被上訴人係無權占有，至多應以
    申報地價年息百分之5或每坪25元計算相當於租金之不當得
    利，始為合理。是原審駁回上訴人之請求，並無不當等語，
    資為抗辯，並答辯聲明：上訴及追加之訴均駁回。
五、兩造不爭執之事實：（本院卷第283-284頁）
  ㈠系爭土地登記上訴人為所有權人，被上訴人占有使用系爭土
    地如原審判決附圖所示著色部分共1,490.63平方公尺，並於
    系爭土地上建有其所有如原審判決附圖所示之A建物（面積
    ：285.90平方公尺），其餘部分現做為被上訴人之停車場、
    道路使用。
  ㈡系爭土地103年1月至104年12月之土地公告地價為每平方公尺
    911元，105年1月起之土地公告地價為每平方公尺1,170元。
六、兩造之爭點：（本院卷第284頁）
  ㈠兩造就系爭土地有無不定期租賃關係？
  ㈡上訴人先位依民法第179 條規定，請求被上訴人給付起訴前5
     年相當於租金之不當得利755,820 元，及起訴後至111年1
    月13日止每月相當於租金之不當得利12,597元，有無理由？
  ㈢上訴人備位依民法第421 條規定，請求被上訴人給付欠繳租
    金183,000 元，有無理由？
七、得心證之理由：
  ㈠按臺灣之神明會，乃係多數特定人 (信徒或稱會員) 集資購
    置財產所組成，以祭祀特定神明為主要目的之非法人團體。
    依民事訴訟法第40條第3項規定，其設有代表人或管理人者
    ，有當事人能力，得於民事訴訟程序上，以自己之名義起訴
    或被訴（最高法院87年度台抗字第131號民事裁判參照）。
    查上訴人前任特別代理人王文復於原審108年司財管字第22
    號選任失蹤人財產管理人事件，主張上訴人原有之管理人王
    郁死亡，王水波為上訴人前任管理人，王文復自98年起接任
    管理人職務等情（見原審卷第81-83頁），核與證人吳文貴
    證稱：福德爺管理人王文復的前手是王水波，王水波是王文
    復的爸爸；福德爺管理人一直到80年才改成王文復父子擔任
    管理人；王文復擔任管理人是大家推薦他，王水波好像是輪
    的；郵局存簿變更管理人是帳戶變更而已，不是管理人變更
    等語相符（見原審卷第404、405、408、409頁），且系爭土
    地之地價稅繳款書亦記載王水波為代管人（見原審卷第367
    頁），是堪認上訴人自80幾年至98年間之管理人為王水波，
    自98年王水波過世後變更為王文復等情，應可認定，則上訴
    人既為設有管理人之非法人團體，依前開說明，應認有當事
    人能力。次按所謂「當事人適格」，係指具體訴訟可為當事
    人之資格，得受本案之判決而言。此種資格，稱為訴訟實施
    權或訴訟行為權。判斷當事人是否適格，應就該具體之訴訟
    ，依當事人與特定訴訟標的之法律關係定之。一般而言，訴
    訟標的之主體通常為適格之當事人。雖非訴訟標的之主體，
    但就該訴訟標的之權利或法律關係有管理或處分權者，亦為
    適格之當事人。又在給付之訴，只須原告主張對被告有給付
    請求權者，其為原告之當事人適格即無欠缺（最高法院96年
    度台上字第1780號民事裁判參照）。本件上訴人向被上訴人
    請求給付相當於租金之不當得利或租金，係屬給付之訴，依
    前開說明，只須上訴人主張對被上訴人有給付請求權，上訴
    人之當事人適格即無欠缺，是被上訴人抗辯上訴人無實際活
    動，欠缺當事人適格云云，為不可採。
  ㈡再按稱租賃者，謂當事人約定，一方以物租與他方使用收益
    ，他方支付租金之契約；不動產之租賃契約，其期限逾一年
    者，應以字據訂立之，未以字據訂立者，視為不定期限之租
    賃，民法第421條第1項、第422條分別定有明文。即民法之
    租賃契約，係諾成契約，非以書面為要式，僅需當事人對於
    租賃契約必要之點，即支付租金與標的物租與他方使用收益
    等要件之意思表示一致，租賃契約即已成立生效。被上訴人
    辯稱兩造就系爭土地存有不定期租賃關係，並曾自90年起至
    97年間以租金每坪25元，於90年起至95年間以407坪計價、
    於96年起至98年間以488坪計價，核計應支付之租金約為10,
    175元、12,200元予租用地之代表人即訴外人王水波等語，
    業據其提出94年1月6日簽、97年1月4日簽、97年12月1日簽
    、臺南縣稅捐稽徵處總處93年地價稅繳款書、收款人為王水
    波之96年12月26日收據為證（見原審卷第361-371頁），衡
    酌王水波自80幾年起即為上訴人之管理人，業經認定如上，
    而被上訴人之上開簽呈均載明王水波代表上訴人出租系爭土
    地供被上訴人作為工友宿舍及自炊廚房用地，而王水波出具
    之上開收據更明載「右款係租賃座落○○鎮○○○小段00號之一4
    07.26坪之租賃」等語（見原審卷第369頁），足認王水波確
    實有代表上訴人與被上訴人成立不定期租賃契約之事實。
  ㈢上訴人雖主張被上訴人97年12月2日於會計機構簽記載「本（
    97）年度退輔會核定分配預算係支用當年度實際發生數，亦
    即契約租金係以簽訂生效日支付。故秘書室說明二所簽…擬
    追溯辦理96至98年度租地簽約乙案，未盡妥適」等語，且被
    上訴人以未簽訂租約拒絕給付租金，是租賃契約於97年1月1
    日即已終止云云，然租賃契約並非要式契約，不以書面為必
    要，兩造間縱未簽訂書面租賃契約，且被上訴人未依約給付
    租金，惟於上訴人依法終止租約前，兩造間之租約仍然存在
    ，則上訴人主張租約於97年即已終止云云，為不可採。
  ㈣按租賃定有期限者，其租賃關係，於期限屆滿時消滅。未定
    期限者，各當事人得隨時終止契約。但有利於承租人之習慣
    者，從其習慣。前項終止契約，應依習慣先期通知。但不動
    產之租金，以星期、半個月或一個月定其支付之期限者，出
    租人應以曆定星期、半個月或一個月之末日為契約終止期，
    並應至少於一星期、半個月或一個月前通知之，民法第450
    條定有明文。經查，依上訴人所提出之國軍退除役官兵輔導
    委員會白河榮譽國民之家108年4月9日白榮秘字第108000143
    2號書函內容觀之（見原審卷第105頁），上訴人於提起本件
    訴訟前，不曾否認或反對被上訴人占有使用系爭土地，因此
    ，被上訴人雖自96年起迄今持續占有使用系爭土地，且未給
    付任何租金，然兩造間就系爭土地有不定期租賃關係存在，
    業經認定如上，則上訴人主張被上訴人係無權占用系爭土地
    ，已失所據。而上訴人雖以110年7月23日上訴理由狀催告被
    上訴人於該狀送達後7日内給付欠繳租金183,000元予上訴人
    ，並以言詞辯論意旨狀之送達作為終止兩造間系爭土地不定
    期租賃契約之意思表示，然該言詞辯論意旨狀係於111年1月
    13日始送達被上訴人，此據被上訴人自陳在卷（見本院卷第
    279頁），是以，於111年1月13日前（含當日），被上訴人
    依前開不定期租賃關係既有合法占用系爭土地之權源，則上
    訴人先位依不當得利之法律關係，請求被上訴人給付755,82
    0元，及自起訴狀繕本送達翌日起至清償日止，按年息百分
    之5計算之利息，暨自起訴狀繕本送達翌日起至111年1月13
    日止，按月給付12,597元之不當得利，即無理由，不應准許
    。惟上訴人備位依民法第421條規定，請求被上訴人給付所
    積欠自96年起至110年止共15年之租金共計183,000元（計算
    式：12,200×15＝183,000），及自上訴理由狀繕本送達（於1
    10年7月26日送達被上訴人，見本院卷第223頁）翌日即110
    年7月27日起至清償日止，按年息百分之5計算之利息，自屬
    有據，應予准許。至被上訴人雖抗辯上訴人同意被上訴人於
    地籍清理後再行給付租金云云，並提出110年12月22日協調
    會討論結果為證（見本院卷第203頁），然觀之前開協調會
    討論結果記載內容，僅記載於完成地籍清理前維持原來不定
    期租約之租金每年12,200元，完成地籍清理後的當年度自1
    月1日起即適用契約的租金，並無被上訴人所稱同意於地籍
    清理後始給付租金之約定，是被上訴人前開抗辯，為不可採
    。
八、綜上所述，上訴人先位依不當得利之法律關係，請求被上訴
    人給付755,820元，及自起訴狀繕本送達翌日起至清償日止
    ，按年息百分之5計算之利息，暨自起訴狀繕本送達翌日起
    至111年1月13日止，按月給付12,597元，為無理由，不應准
    許。從而原審所為上訴人敗訴之判決，並無不合。上訴論旨
    指摘原判決不當，求予廢棄改判，為無理由，應駁回其上訴
    。然上訴人追加依民法第421條規定，請求被上訴人給付183
    ,000元，及自上訴理由狀繕本送達翌日即110年7月27日起至
    清償日止，按年息百分之5計算之利息，則屬有據，應予准
    許。
九、本件事證已臻明確，兩造其餘之攻擊或防禦方法及所用之證
    據，經本院斟酌後，認為均不足以影響本判決之結果，爰不
    逐一論列，附此敘明。
十、據上論結，本件上訴為無理由，追加之訴為有理由，依民事
    訴訟法第449條第1項、第78條，判決如主文。
中　　華　　民　　國　　111 　年　　2 　　月　　16　　日
                  民事第五庭    審判長法  官  藍雅清
                      
                                      法  官  陳春長

                                      法  官  張季芬
上為正本係照原本作成。
不得上訴。　　　　　　　　　　　　　　　　　　　　　　　
中　　華　　民　　國　　111 　年　　2 　　月　　16　　日

                                      書記官  王雪招